【裁判字號】    91,上訴,3723
【裁判日期】    920509
【裁判案由】    護照條例等
【裁判全文】
臺灣高等法院刑事判決                          九十一年度上訴字第三七二三號
    上  訴 人  臺灣臺北地方法院檢察署檢察官
    被     告  甲○○
右上訴人因
華民國九十一年十月三十一日第一審判決（起訴案號：臺灣臺北地方法院檢察署九十
年度偵字第一三七五四號），提起上訴，本院判決如左：
    主  文
上訴駁回。
    理  由
一、本案經本院審理結果，認第一審判決對被告甲○○為無罪之諭知，核無不當，應
    予維持，並引用第一審判決書記載之證據及理由（如附件）。
二、檢察官上訴意旨略以：
（一）按認定犯罪事實所憑之證據，並不以直接證據為限，即綜合各種間接證據，本
      於推理作用，為認定犯罪事實基礎，如無違背一般經驗法則，尚非法所不許，
      雖被告無自證無罪之義務，若被告對於不利於己之證據無法提出合理之解釋，
      使得該項證據與犯罪事實關連性之蓋然率降至通常一般人均不致於有所懷疑程
      度以下，而讓實情處於真偽不明或無從查證的情況，自可以現有證據來認定被
      告之犯行。
（二）被告供述與阿林認識一年，然以現今之通訊系統及設備十分發達，認識一年多
      之友人，卻無聯絡方法，且僅得對方以單方之方式聯絡，且交付非阿林本人之
      方式其有不法意圖應可預見，恆係一般人本於日常經驗即可體察。
（三）又被告供述阿林拿七千六百元，已於被告第一次來台北時用盡，而被告第二次
      竟以自己之金錢坐車上台北取件，且以被告無法聯絡阿林之情形下，卻甘願自
      掏腰包，故應可推認被告與阿林間確有高額紅包之默契存在，被告對此亦不否
      認。
（四）綜上所述，被告對於刻意隱瞞身分及聯絡方式之朋友交付來路不明之
      無起疑之理，且竟願自掏腰包以獲得高額紅包等情，應可認定被告不違背其本
      意予以行使該變造之
      告對於如何確信阿林交付之
      之意思』推論出『被告知該
      均不致於有所懷疑程度而確信被告有起訴書所載犯罪事實，本件認被告無罪，
      判決顯有未洽。
二、按犯罪事實應依證據認定之，無證據不得推定其犯罪事實；又不能證明被告犯罪
    者，應諭知無罪之判決；又實施刑事訴訟之公務員，就該管案件，應於被告有利
    及不利之情形，一律注意。刑事訴訟法第一百五十四條、第三百零一條第一項、
    第二條，分別定有明文。又犯罪事實之認定，應憑真實之證據，倘證據是否真實
    尚欠明確，自難以擬制推測之方法，為其判斷之基礎；而認定犯罪事實之證據係
    指足以認定被告確有犯罪行為之積極證據而言，該項證據自須適合於被告犯罪事
    實之認定，始得採為斷罪資料，最高法院著有五十三年台上字第六五六號、二十
    九年上字第三一○五號判例可參。且刑事訴訟上證明之資料，無論其為直接或間
    接證據，均須達於通常一般之人均不致有所懷疑，而得確信其為真實之程度，始
    得據為有罪之認定，若其關於被告是否犯罪之證明未能達此程度，而有合理懷疑
    之存在，致使無從形成有罪之確信，根據「罪證有疑，利於被告」之證據法則，
    即不得遽為不利被告之認定，亦有最高法院七十六年台上字第四九八六號判例可
    稽。其以情況證據（即間接證據）斷罪時，尤須基於該證據在直接關係上所可證
    明之他項情況事實，本乎推理作用足以確證被告有罪，方為合法，不得徒憑主觀
    上之推想，將一般經驗上有利被告之其他合理情況逕予排除，此觀諸最高法院三
    十二年上字第六七號判例自明。
三、查：公訴人認為被告涉嫌行使變造護造罪嫌，無非以被告與阿林之友人已經認識
    一年多，卻無法主動與阿林聯絡，僅得由阿林以單方之方式聯絡，被告對於刻意
    隱瞞身分及聯絡方式之阿林朋友交付來路不明之
    掏腰包顯係可獲得高額紅包之間接事實，認定被告不違背其本意予以行使該變造
    之
    常人均不致於有所懷疑程度而確信被告有起訴書所載犯罪事實為論據。
四、惟查：被告收受阿林交付扣案偽造之劉佳榮
    資料頁上底頁紋線、螢光暗記等均與真正之
    亦未發現予以送件，並且完成台胞證之核准，經證人（即旅行社承辦人）曾瓊儀
    於警訊及原審證述在卷（見偵卷第七頁及原審卷第五十頁），並有台胞證乙本在
    卷可查，堪認扣案偽造劉佳榮
    般人無從由外觀查知，被告辯稱收受阿林代辦時並不知該
    顯不可採。按辦理美國簽證，自送件起至完成審查核准通知取件，有一定期間
    ，此為一般人所知悉，本件被告交付劉佳榮
    時，均無隱瞞真實姓名及聯絡電話，則依照正常人之認知，設若在辦理簽證過程
    中，經核發單位發現為變造後通知偵查機關，必然會立即進行實施調查，被告對
    其有受調查之情況顯然無避諱，則被告辯稱不知阿林交付代辦之
    實，自堪採信。次按委託他人代辦簽證送件，委託之人為取得證件，一定會與
    受託者聯絡，本件被告於接受旅行社通知後自行前往旅行社取件，經警查獲並警
    訊時立即明確表示
    ，顯係為釐清責任，立即提出有利之說明，偵查單位繼續查緝亦無困難，惟偵查
    單位竟輕易捨之未予查證，況且被告於偵查時亦說明案發後有接獲阿林電話，但
    沒有透露案情，約定在高雄家中拿
    ，則被告對於不利於己之事實，已提出有利之說明，亦甚明確。又被告受託代
    辦簽證，委託者為取得辦妥之簽証，當會主動聯絡再結清受託者代為支付之費用
    ，被告非必然需要取得雙向受託者之聯絡電話，尚難以被告無法直接聯絡及先行
    代為支付部分費用，遽以推論被告知道阿林交付他人代辦之
    綜上各情，本案件關於被告有利之間接證據，本於推理均尚未達於通常一般之
    人均不致有所懷疑，而得確信其為真實之程度，致使無從形成有罪之確信，原審
    以被告毋庸自証無罪，依照「罪證有疑，利於被告」之證據法則，諭知被告無罪
    ，核其認事用法，尚無違誤，本件上訴無理由，應予駁回。
據上論結，應依刑事訴訟法第三百七十三條、第三百六十八條，判決如主文。
本案經檢察官劉家芳到庭執行職務。
中      華      民      國    九十二    年      五      月      九      日
                              臺灣高等法院刑事第二十三庭
                                  審判長法  官  宋      祺
                                        法  官  陳  坤  地
                                        法  官  王  淑  滿
右正本證明與原本無異。
如不服本判決，應於收受送達後十日內向本院提出上訴書狀，其未敘述上訴之理由者
並得於提起上訴後十日內向本院補提理由書（均須按他造當事人之人數附繕本）。
                                        書記官  陳  思  云
中      華      民      國    九十二    年      五      月      九      日


司法院資訊處製作；財團法人民間司法改革基金會備份。
